臺灣嘉義地方法院民事判決
111年度訴字第304號
原      告  陳善和  


訴訟代理人  黃裕中律師
被      告  英商德冠有限公司台灣分公司（更名前：英商德記
            洋行有限公司台灣分公司）

法定代理人  王祥芝  

上列當事人間塗銷抵押權登記事件，在民國111年9月13日言詞辯
論終結，本院判決如下：      
    主      文
被告應該塗銷如附表一所示抵押權登記。
原告其餘之訴駁回。
訴訟費用由被告負擔。
    事實及理由
壹、被告經合法通知，沒有在言詞辯論期日到場，本件也沒有民
    事訴訟法第386條各款規定的情形，因此，本院依照原告的
    聲請，由他一造辯論而作成判決。
貳、原告主張：坐落嘉義縣○○鄉○○段0000地號土地（下稱本件土
    地）是原告所有。原告在民國72年間提供本件土地作為訴外
    人盧慧敏所經營的嶸璨企業有限公司（下稱嶸璨公司）向被
    告分公司進貨的買賣貨款擔保，為被告分公司設定如附表一
    所示的抵押權（下稱本件抵押權）。本件抵押權擔保的是被
    告分公司對於嶸璨公司的貨款債權，依照民法第127條第8款
    規定，貨款債權請求權，因2年間不行使而消滅，依照同法
    第880條規定，抵押權人在消滅時效完成後5年間不行使抵押
    權時，其抵押權消滅，抵押人就可以依據民法第767條規定
    ，請求塗銷抵押權登記。本件抵押權約定清償期到82年7月4
    日屆至，本件抵押權至遲在89年7月4日因5年間不行使而消
    滅，原告自得請求被告分公司塗銷本件抵押權登記等語，並
    聲明：被告分公司應該將如附表一所示的抵押權權利人變更
    為英商德冠有限公司台灣分公司，並塗銷該抵押權登記。  
叁、被告分公司沒有提出任何聲明或答辯。
肆、得心證的理由
　外商「英商德記洋行有限公司」以及在台分公司從84年2月起
    到93年4月間申請撤回認許期間，本公司以及在台分公司曾
    經因公司名稱變更事項，申請如附表二所示認許事項變更及
    分公司變更登記等情，有經濟部檢送「英商德記洋行有限公
    司從設立到撤回認許間歷次公司名稱變更登記事項表可以證
    明（本院卷第19至33頁）。又英商德冠有限公司在93年間申
    請撤回認許等案，已經經濟部在同年月30日以經授商字第09
    301069100號函准許的事實，也有經濟部前述字號函文為證
    （本院卷第35至36頁），足以認定該公司已經撤回認許。
　依據107年8月1日修正前公司法第380條規定，撤回或者撤銷
    認許的外國公司，應該就在中華民國境內營業或分公司所生
    的債權債務清算了結；前項清算，以外國公司在中華民國境
    內的負責人或分公司經理人為清算人，並且依照外國公司性
    質，準用公司法有關各種公司的清算程序。經查，臺灣臺北
    地方法院雖以111年7月12日北院忠民華95司463字第1119026
    527號函覆略以被告分公司已經進行清算並且清算完結等情
    （本院卷第59頁）。但是，依據民法第40條規定，清算人應
    該要了結現務、收取債權、清償債務以及移交賸餘財產給應
    得的人；法人到清算終結為止，在清算的必要範圍內，視為
    存續。又清算人向法院聲報清算完結，只是備案性質，是不
    是發生清算完結的效果，應該看是不是完成合法清算，如果
    還沒有完成合法清算，縱使法院為清算完結的備查，仍然不
    發生清算完結的效果，法人人格視為存續。本件抵押權是在
    72年間設定登記，一直到現在都沒有塗銷登記，被告分公司
    的清算自不能認為已經合法完成，依照民法第40條第2項規
    定，被告分公司的法人格視為存續，仍然沒有消滅。
　臺灣臺北地方法院雖然函覆略以因為呈報清算人事件卷宗已
    經依法銷毀，無從提供被告分公司清算人相關資料等語。但
    是，王祥芝曾經以被告分公司的清算人的名義，向該院聲請
    指定簿冊管理人，已經該院以96年度司字第651號民事裁定
    指定德記洋行股份有限公司為被告分公司的簿冊文件保存人
    等情，有民事裁定（法學資料檢索系統裁判書查詢資料）可
    以證明。依據這項裁定足以認定被告分公司的清算人為王祥
    芝。因此，本件訴訟應該以王祥芝為被告分公司的法定代理
    人。
　原告主張本件抵押權的擔保債權已經罹於時效，被告分公司
    也沒有在時效完成後5年內實行本件抵押權，本件抵押權已
    經在89年7月4日消滅的事實，有土地第一類登記謄本可以證
    明，被告分公司也提出沒有爭執，應該可以相信是真實的。
    因此，原告依據民法第767條第1項中段規定，請求被告分公
    司塗銷本件抵押權登記，為有理由，應該准許。
　土地登記規則第149條第1項前段雖然規定，土地權利登記後
    ，權利人的姓名或者名稱有變更時，應該申請更名登記。但
    是同條第2項前段另規定，權利人或管理人為自然人，其姓
    名已經戶政主管機關變更時，登記機關可以依申請登記的戶
    籍資料，就其全部土地權利直接為併案辦理更名登記。另外
    參照內政部90年3月15日（90）台內中地字第9003593號函略
    以：「查土地登記規則第一百十五條規定：『土地權利登記
    後，權利人之姓名或名稱有變更者，應申請更名登記。……。
    』本案抵押權人『台灣省合作金庫』已於九十年一月一日改制
    更名為『合作金庫銀行股份有限公司』，並以九十年一月十八
    日(90)合金總審字第○一六六三號函說明，嗣後該行有關抵
    押權之設定、變更、塗銷登記及附帶行為等事宜，均以新名
    義辦理，故宜請該公司依前揭規定儘速申辦更名登記。惟在
    未申辦更名登記前，倘申請人持憑該公司出具之抵押權塗銷
    同意書申辦抵押權塗銷登記，抵押權既因清償而消滅，得免
    他項權利人先辦理更名登記，直接辦理抵押權塗銷登記，以
    資簡政便民。」等見解，應該認為抵押權人的姓名（自然人
    ）或者法人名稱（例如：公司名稱）有變更時，雖然應該辦
    理更名登記。但是，在還沒有辦理更名登記前，抵押權已經
    消滅時，可免抵押權人先辦理更名登記而直接辦理抵押權塗
    銷登記。本件抵押權的權利人即被告分公司名稱雖然已經變
    更，而沒有辦理更名登記。但是，被告分公司只是名稱變更
    而已，其法人格仍然同一，和自然人更名的情形相同，而且
    本件抵押權已經消滅，依照前述說明，本件應無先由被告分
    公司辦理更名登記的必要。是則，原告請求被告分公司將本
    件抵押權權利人變更為「英商德冠有限公司台灣分公司」部
    分，即無保護必要，應該駁回。
伍、訴訟費用負擔的依據：民事訴訟法第79條。
中　　華　　民　　國　　111 　年　　9 　　月　　27　　日
                  民事第一庭法　官　林望民   
以上正本係照原本作成。
如對本判決上訴須於判決送達後20日內向本院提出上訴狀 
如委任律師提起上訴者，應一併繳納上訴審裁判費。 
中　　華　　民　　國　　111 　年　　9 　　月　　27　　日
                            書記官　潘宜伶
附表一：抵押權標示
權利標的、權利設定範圍 抵押權人 設定義務人 債務人 收件日期、字號 登記日期 擔保債權總金額 存續期間 嘉義縣○○鄉○○段0000地號土地、所有權全部 英商德記洋行有限公司台灣分公司（更名後：英商德冠有限公司台灣分公司） 陳善和 嶸璨企業有限公司 民國72年、上地登字第007335號 72年7月13日 新臺幣80萬元 72年7月5日至82年7月4日 

附表二：申請變更認許及變更登記歷程
編號 名稱變更申請認許（本公司）    名稱變更登記（分公司）    001  原名稱 英商德記洋行有限公司   84年6月22日名稱變更，更名後：英商德記有限公司台灣分公司    84年4月29日名稱變更 更名後：英商德記有限公司      002 89年7月18日名稱變更 更名後：英商德冠有限公司   89年7月18日名稱變更 更名後：英商德冠有限公司台灣分公司